---
title: "Prévision budgétaire et données de la commande publique"
author: "Jules Rostand"
date: '2021-10-28'
output:
  pdf_document:
    extra_dependencies: 
      footmisc: ["bottom"]
  html_document:
    df_print: paged
subtitle: Exploration des données essentielles de la commande publique
lang: fr-FR
abstract: Cette note présente la méthodologie et les résultats de l'étude des donnéesde
  la commande publique au service de l'activité de prévision budgétaire. Permise par
  la collaboration avec la direction du Budget, cette exploration des données essentielles
  de la commande publique permet d'estimer la part des marchés à prix fermes à 20%
  de l'ensemble des marchés de l'État.
urlcolor: blue
linkcolor: blue
filecolor: blue
---

```{r setup, include=FALSE}
knitr::opts_chunk$set(echo = TRUE)
```

## Introduction

### Contexte

La direction du Budget s'intéresse, dans le cadre de ses activités de prévision budgétaire, à la modélisation de l'impact de l'inflation sur les dépenses d'achat de l'État. À l'heure actuelle, les données de l'exécution budgétaire ne sont pas liés avec les engagements juridiques pris en amont. Sans connaissance de la nature et des caractéristiques des contrats à l'origine de ces dépenses, la prévision budgétaire est rendue particulièrement délicate. Pourtant, à la suite d'une politique volontariste en la matière, les données essentielles de la commande publique (DECP) sont désormais suivies par la direction des affaires juridiques (DAJ) du secrétariat général (SG) des ministères économiques et financiers et par l'Agence pour l'information financière de l'État (AIFE), avant d'être enrichies par le BercyHub (SG/DSI). Déjà étudiées de manière agrégée par l'Observatoire économique de la commmande publique (OECP)[^5], l'exploration de ces données représente dès lors une piste particulièrement susceptible d'enrichir l'exercice de prévision de la direction du Budget, par le déploiement de nouvelles techniques d'analyse de données.

[^5]: Les chiffres-clefs de la commande publique sont publiés sur le site de l'OECP, à l'adresse : <https://www.economie.gouv.fr/daj/oecp-recensement-economique-commande-publique>. Pour les données antérieures, voir les archives des chiffres clefs à l'adresse : <https://www.economie.gouv.fr/daj/oecp-archives-recensement>.

### Sources et méthodologie

Les données essentielles de la commande publique (DECP) sont publiées par la DAJ du SG Bercy et l'AIFE, puis augmentées par le BercyHub. Elles sont mises en *open source* sur la plateforme du ministère, accessible à l'adresse : <https://data.economie.gouv.fr/explore/dataset/decp_augmente/table>.

Grâce à la collaboration avec la direction du Budget (2PERF), ces données ont été filtrées en conservant uniquement les marchés publiés par l'AIFE et correspondant aux acheteurs relevant du strict périmètre de l'État[^4]. Dans un souci de qualité des données, les marchés publiés avant 2018 ont été exclus. Un aperçu des données, de leur taille et de leur contenu, est disponible ci-dessous.

[^4]: Plus précisément, les marchés relatifs aux identifiants et aux noms des acheteurs de ce périmètre, à savoir les Ministères, directions centrales, etc., selon une liste établie par 2PERF.

```{r intro, echo=FALSE, message=FALSE}
# Librairies génériques
library(readr)
library(dplyr)
library(ggplot2)

# Statistiques descriptives
library(lubridate)
library(pastecs)

# Détections de ruptures
library(GGally)
library(ggfortify)
library(changepoint)

########################
## Import des données ##
########################

# DECP
read_delim(file = "res/decp_aife_etat_post2018_marche.csv", 
           delim = ";", 
           escape_double = FALSE, 
           col_types = cols(codeCPV_Original = col_character(),
                            codeCPV_division = col_character(), 
                            dateNotification = col_datetime(format = "%Y-%m-%d"), 
                            anneeNotification = col_double(), 
                            datePublicationDonnees = col_datetime(format = "%Y-%m-%d"), 
                            montant = col_number(), montantCalcule = col_number(), 
                            idAcheteur = col_character(), 
                            dateFinCalculee = col_date(format = "%Y-%m-%d"), 
                            mensualiteEstimee = col_number()), 
           locale = locale(date_names = "fr", decimal_mark = ","), 
           trim_ws = TRUE) -> decp_aife_etat_post2018_marche
# Affichage des premières lignes et colonnes des DECP
decp_aife_etat_post2018_marche
```

### Avertissement

L'ensemble des analyses et des résultats proposés dans cette note sont à interpréter à la hauteur de l'exhaustivité et de la qualité des données essentielles de la commande publique. En d'autres termes, cette analyse exploratoire reste à compléter par des études plus complètes.

## Analyse descriptive

Les données essentielles de la commande publique s'interprètent tout d'abord en nombre et en montant. La table ci-dessous retrace le nombre et le montant[^6] annuel des contrats de la commande publique recensés dans la base à l'étude.

[^6]: La variable "montant" correspond à la somme des montants déclarés, tandis que la variable "montant calculé" correspond à la somme des montants corrigés par le BercyHub, dans le cadre du [projet DECP augmentées](https://github.com/139bercy/decp-augmente). L'ensemble des transformations effectuées est disponible dans la documentation de ce projet, et reprises dans la documentation générale sur les données essentielles de la commande publique, accessible à l'adresse : <https://139bercy.github.io/decp-docs/>.

```{r stat_desc_oecp, echo=FALSE, message=FALSE}
library(tibble)
decp_aife_etat_post2018_marche %>%
  group_by(anneeNotification) %>%
  summarise(nombre = n(), montant_reporte = sum(montant), montant_calcule = sum(montantCalcule)) %>%
  column_to_rownames(var = "anneeNotification") -> res01

knitr::kable(res01, caption = "Statistiques descriptives des DECP", align = "lrrr", digits = 2, format.args = list(big.mark = " ",
  scientific = FALSE))
```

Cette présentation synthétique permet d'établir un ordre de grandeur du nombre annuel de marchés à 8 000, et un montant total de ces derniers à 10 milliards d'euros. Ces données sur le périmètre État peuvent être rapprochées à la fois des chiffres clefs de l'OECP et des informations issues de l'exécution budgétaire.

### Par rapport à l'OECP

En ce qui concerne l'étude de la commande publique, l'OECP publie des chiffres clefs regroupant l'État et le secteur hospitalier. Dans se version de 2020, ceux-ci indiquent ainsi un total de 24 139 contrats, pour un montan total de 35 milliards d'euros[^8]. Cela correspond à environ trois fois le nombre et le montant dans les chiffres dont l'on dipose. En l'absence toutefois de distinction de leur part entre État et secteur hospitalier, il est difficile de tirer une conclusion quant à la représentativité de nos données.

[^8]: OECP, "Chiffres clefs 2020", octobre 2021, s. 5, accessible à l'adresse : <https://www.economie.gouv.fr/files/files/directions_services/daj/marches_publics/oecp/recensement/recensement_chiffres2020_20211012.pdf>.

```{r stats_desc_oecp, echo=FALSE, message=FALSE}
# Import des chiffres clefs
read_delim(file = "data/oecp/oecp_chiffres-clefs-decp-2020_octobre-2021.csv",
           delim = ";", 
           escape_double = FALSE,
           skip = 1,
           locale = locale(date_names = "fr", decimal_mark = ","), 
           trim_ws = TRUE) -> oecp

# Présentation en Rmarkdown
knitr::kable(oecp, caption = "Chiffres clefs 2020 de l'OECP", 
             align = "lrrr", 
             digits = 2, 
             format.args = list(big.mark = " ", scientific = FALSE))
```

### Par rapport à l'exécution budgétaire

Comme indiqué en introduction, les données de l'exécution budgétaire ne permettent pas d'obtenir une vue détaillée des dépenses de la commande publique. Pour remédier à cette situation, inscrite dans la nature même des données en question, il est toutefois possible de filtrer les données d'exécution budgétaire, en construisant un périmètre correspondant aux marchés publics. Pour ce faire, les données de l'exécution budgétaire, transmises par la direction du Budget, ont été filtrées de la manière suivante : 

- sur l'ensemble du périmètre des ministères, à l'exception de celui des Armées, faisant l'objet d'une modélisation spécifique ;
- sur les comptes budgétaires 31, 51 et 52, c'est-à-dire les dépenses e fonctionnement, les dépenses d’investissement corporels et les dépenses d’investissement incorporels ;
- sur les comptes généraux, en suivant les recommandations de la direction du Budget.

À la suite de cette procédure, les données obtenues sur le budget se décrivent de la manière suivante :

```{r stats_desc_budget, echo=FALSE, message=FALSE}
# Import des données d'exécution budgétaire
read_delim(file = "data/decp-budget_clean/budget_civil_fonctionnement_general.csv",
           delim = ";",
           col_types = cols(EUR = col_number()), 
           escape_double = FALSE,
           trim_ws = TRUE) -> budget

budget %>%
  select(EUR) %>%  
  stat.desc() -> budget_stats

# Présentation en Rmarkdown
knitr::kable(budget_stats, caption = "Statistiques descriptives des données de l'exécution budgétaire", 
             align = "lr", 
             digits = 2, 
             format.args = list(big.mark = " ", scientific = FALSE))
```

Ces statistiques descriptives mettent en avant une très grande hétérogénité statistique dans ces paiements, avec des valeurs extrêmement élevées (un maximum à 4e+12), des valeurs négative importantes, et une somme totale de 102 mille milliards, largement supérieure en-cela au budget de l'État, qui dispose d'environ 200 milliards d'euros en recettes nettes[^9]. 

[^9]: Voir par exemple le budget prévisionnel du projet de loi de finances 2021, accessible en ligne : <https://www.budget.gouv.fr/budget-etat>.

L'exploration des données par nature révèle notamment une diversité des paiements retenus, avec par exemple une importante part des dépenses de personnel. Les dépenses d'achats sont en seconde position dans l'ordre descendant, avec 10 mille milliards de paiements - ce qui est bien plus important que les DECP ou les données de l'OECP. Ce sont aussi les paiements les plus nombreux, avec 260 mille paiements recensés

```{r stats_desc_budget_nature, echo=FALSE, message=FALSE}
# Etude des sommes totales par nature
budget %>%
  group_by(Nature) %>%
  summarise(nombre = n(), tot = sum(EUR)) %>%
  arrange(desc(tot)) -> budget_nature

# Présentation en Rmarkdown
knitr::kable(budget_nature, caption = "Statistiques descriptives des données de l'exécution budgétaire", 
             align = "lrr", 
             digits = 2, 
             format.args = list(big.mark = " ", scientific = FALSE))
```

## Périodisation

Sur le périmètre de l'État, les données de la commande publique mettent en avant une forte hausse du nombre de marchés publiés en accès ouvert. Cette hausse est le reflet de la mise en place de la politique d'ouverture des données, sans que la baisse à la fin de la période trouve elle d'explication immédiate (délais de publication, problèmes techniques lors de l'agrégation des sources, etc.).

```{r plot_nombre_contrats_mensuel, echo=FALSE, message=FALSE}
decp_aife_etat_post2018_marche %>% 
  group_by(date = floor_date(dateNotification, "month")) %>%
  summarise(nombre = n()) %>%
  ggplot() +
    geom_line(aes(x = date, y = nombre)) +
    labs(x = "", y = "", 
         title = "Nombre de marchés mensuels", 
         subtitle = "par date de notification") +
    theme_minimal() +
    theme(legend.position="top", legend.title=element_blank(), 
          plot.title = element_text(size = 10, face = "bold", hjust = 0.5), 
          plot.subtitle = element_text(size = 8, hjust = 0.5))
```

A l'aide d'une approche algorithmique[^1], on identifie une période de stabilité du nombre de contrats. C'est sur cette période, qui court de la fin de l'année 2018 au début de l'année 2021, que l'on établira les analyses successives.

[^1]: La détection de ruptures au sein de cette série temporelle s'opère ici en moyenne et en variance, avec un nombre minimum de 5 segments (soit, ici,  5 mois). La librairie employée ici, avec la méthode "PELT" pour un critère d'information bayésien (BIC) avec une distribution normale, est proposée par R. Killick, P. Fearnhead & I. A. Eckley (2012), "Optimal Detection of Changepoints With a Linear Computational Cost", *Journal of the American Statistical Association*, 107:500, 1590-1598, DOI: 10.1080/01621459.2012.737745, accessible à l'adresse : <https://arxiv.org/abs/1101.1438>.

```{r changepoints, echo=FALSE, message=FALSE}
# Agrégation par mois
# nombre de contrats par date de notification ...
decp_aife_etat_post2018_marche %>%  
  group_by(date = floor_date(dateNotification, "month")) %>%
  mutate(date = as.Date(date)) %>%
  summarise(metrics = n()) -> delta_nombre

# Transformation des données en format de séries temporelles (ts, pour time series)
# en nombre ...
ts(delta_nombre$metrics, 
   start = c(2018, 1, 1), end = c(2021, 7, 1), 
   freq = 12) -> delta_nombre.metrics

# Mise en exergue des périodes de stabilité, avec  des ruptures en moyenne et en variance
# en nombre ...
cpt.meanvar(delta_nombre.metrics, 
            method = "PELT",
            penalty = "BIC", 
            test.stat = "Normal", 
            minseglen=5) -> delta_nombre.metrics.res

plot(delta_nombre.metrics.res, 
     main = "Périodisation", 
     xlab = "", ylab = "nombre")
```

Au cours de ces près de deux années et demi, le nombre mensuel de contrat oscille aux alentours de 750, avec un écart-type de 177. La représentation graphique proposée ici met en avant la relative stabilité du nombre de contrat sur la période.

```{r nmbre_smooth, echo=FALSE, message=FALSE}
# On conserve la période située entre la première et la seconde rupture de la série en nombre
STARTING = date_decimal(decimal_date(as.Date("2018-01-01")) + cpts(delta_nombre.metrics.res)[1]/12)
ENDING = date_decimal(decimal_date(as.Date("2018-01-01")) + cpts(delta_nombre.metrics.res)[2]/12)

decp_aife_etat_post2018_marche %>%
  subset(dateNotification > STARTING & dateNotification < ENDING) -> decp_work

# Représentation graphique du nombre de contrats, avec une mise en avant de la tendance
decp_work %>%
  group_by(date = floor_date(dateNotification, "month")) %>%
  summarise(nombre = n()) %>%
  ggplot(aes(x = date, y = nombre)) +
    geom_line() +
    geom_smooth() +
    ylim(0, 1200) +
    labs(x = "", y = "", 
         title = "Nombre de marchés mensuels (périodisation stable)", 
         subtitle = "par date de notification") +
    theme_minimal() +
    theme(legend.position="top", legend.title=element_blank(), 
          plot.title = element_text(size = 10, face = "bold", hjust = 0.5), 
          plot.subtitle = element_text(size = 8, hjust = 0.5))
```

## Formes de prix

Dans la perspective de la prévision budgétaire, on s'intéresse tout particulièrement aux formes de prix. C'est en effet la forme de ces derniers, fermes, actualisables ou révisables, qui détermine l'influence d'un éventuel choc d'inflation sur les dépenses d'achats de l'État[^2]. En prenant une échelle trimestrielle à même de rendre compte de la structure des commandes de l'administration, on calcule la part du montant des contrats à prix fermes dans les dépenses de la commande publique. Sur la période, celle-ci diminue sensiblement, passant de 25% à 12,5% 

[^2]: Pour plus de détail sur les contrats de la commande publique, voir le site de la DAJ, ainsi que les publications de l'observatoire économique de la commande publique (OECP). 

```{r formes_prix_nombre, echo=FALSE, message=FALSE}
# Répartition du nombre de contrats
decp_work %>% 
  select(c(dateNotification, formePrix)) %>%
  group_by(date = floor_date(dateNotification, "3 months"), formePrix) %>%
  summarise(total = n()) %>%
  mutate(percentage = total / sum(total)) %>%
  ggplot(aes(x = date, y = percentage, fill = formePrix)) + 
    geom_area(alpha = 0.6 , size = 0.1, colour = "black") + 
    scale_fill_brewer(na.value = "grey50") +
    labs(x = "", y = "en proportion", 
         title = "Évolution temporelle de la répartition des formes de prix des contrats de la commande publique",
         subtitle = "nombre de contrats trimestriels, par date de notification") + 
    theme_minimal() +
    theme(legend.position="top", legend.title=element_blank(), 
          plot.title = element_text(size = 10, face = "bold", hjust = 0.5), 
          plot.subtitle = element_text(size = 8, hjust = 0.5),
          axis.title.y = element_text(size = 8))
```

Cette décroissance relativement constante de la part des marchés à prix fermes dans la commande publique masque toutefois une importante hétérogénéité dans la valeur totale de chacune des formes de prix des contrats. Les valeurs manquantes (NA) représentent en effet les commandes les plus importantes en volume, avec des pics identifiés en décembre 2018 et en janvier 2021 par exemple[^3].

[^3]: Plus précisément, il s'agit de 6% des contrats, pour 48% des sommes totales.

```{r formes_prix_valeur, echo=FALSE, message=FALSE}
# Valeur par forme de contrat
decp_work %>% 
  select(c(dateNotification, formePrix, montantCalcule)) %>%
  group_by(date = floor_date(dateNotification, "month"), formePrix) %>%
  summarise(total = sum(montantCalcule)) %>%
  ggplot(aes(x = date, y = total, fill=formePrix)) + 
    geom_bar(stat = "identity") + 
    scale_fill_brewer(na.value = "grey50") +
    labs(x = "", y = "en euros", 
         title = "Évolution temporelle de la valeur des formes de prix des contrats de la commande publique",
         subtitle = "montants des contrats mensuels, par date de notification") + 
    theme_minimal() +
    theme(legend.position="bottom", legend.title=element_blank(), 
          plot.title = element_text(size = 10, face = "bold", hjust = 0.5),
          plot.subtitle = element_text(size = 8, hjust = 0.5),
          axis.title.y = element_text(size = 8))  
```

Parmi les valeurs manquantes (NA) pour les formes de prix, ce sont essentiellement des marchés d'accords cadres qui représentent un montant important (948 identifiés, pour un total estimé de 14 137 617 085 €), comme le met en évidence la table de données ci-après. 

```{r, echo=FALSE, message=FALSE}
decp_work %>%
  group_by(nature, formePrix) %>%
  summarise(n = n(), total = sum(montantCalcule))
```

En excluant les NA, on obtient une répartition de la somme des contrats par formes de prix davantage homogène. Celle-ci met en évidence la prépondérance des marchés à prix révisables, et le caractère exceptionnel de la fin de l'année 2019, où la part du montant des marchés à prix ferme a atteint un maximum de 50%.

```{r formes_prix_horsna, echo=FALSE, message=FALSE}
decp_work %>%
  subset(formePrix != "NA") -> decp_work_marche

decp_work_marche %>% 
  select(c(dateNotification, formePrix, montantCalcule)) %>%
  group_by(date = floor_date(dateNotification, "3 months"), formePrix) %>%
  summarise(total = sum(montantCalcule)) %>%
  mutate(percentage = total / sum(total)) %>%
  ggplot(aes(x=date, y=percentage, fill=formePrix)) + 
    geom_area(alpha=0.6 , size=0.1, colour="black") + 
    scale_fill_brewer(na.value = "grey50") +
    labs(x = "", y = "en pourcentage", 
         title = "Évolution temporelle de la répartition des formes de prix des contrats de la commande publique",
         subtitle = "part trimestrielle des formes de prix des contrats, par date de notification") + 
    theme_minimal() +
    theme(legend.position="top", legend.title=element_blank(), 
          plot.title = element_text(size = 10, face = "bold", hjust = 0.5), 
          plot.subtitle = element_text(size = 8, hjust = 0.5),
          axis.title.y = element_text(size = 8))
```

## Estimation de paiements

```{r preparation_mensualite, echo=FALSE, message=FALSE}
# DECP avec estimation des paiements mensuels
read_delim(file = "res/mensualite.csv",
           delim = ";", escape_double = FALSE, 
           col_types = cols(dateNotification = col_datetime(format = "%Y-%m-%d"), 
                            anneeNotification = col_double(), 
                            datePublicationDonnees = col_datetime(format = "%Y-%m-%d"), 
                            montant = col_number(), montantCalcule = col_number(), 
                            idAcheteur = col_character(), 
                            dateFinCalculee = col_date(format = "%Y-%m-%d"), 
                            mensualiteEstimee = col_number(),
                            dt = col_datetime(format = "%Y-%m-%d")), 
           locale = locale(date_names = "fr", decimal_mark = ","), 
           trim_ws = TRUE) -> mensualite

mensualite %>%
  subset(dateNotification > STARTING & dateNotification < ENDING) -> mensualite_work

mensualite_work %>%
  subset(formePrix != "NA") -> mensualite_work_marche
```

Cette évolution dans la répartition des formes de prix se place toutefois du point de vue de la date de notification du contrat. Pour avoir une idée de la situation actuelle, il faut établir une projection de l'exécution budgétaire. A cette fin, on construit des estimations de paiements, construites à partir de la durée estimée du contrat. Le graphique ci-dessous reproduit ces dernières, en agrégeant par année les paiements à effectuer aux fournisseurs.

```{r estimation_paiements, echo=FALSE, message=FALSE}
# Représentation graphique du montant annuel des mensualités
mensualite_work_marche %>% 
  select(c(dt, formePrix, mensualiteEstimee)) %>%
  group_by(date = floor_date(dt, "year"), formePrix) %>%
  summarise(total = sum(mensualiteEstimee)) %>%
  ggplot(aes(x = date, y = total, fill=formePrix)) + 
    geom_bar(stat = "identity") + 
    scale_fill_brewer(na.value = "grey50") +
    labs(x = "", y = "en euros", 
         title = "Évolution temporelle de la valeur des formes de prix des contrats de la commande publique",
         subtitle = "montants annuel des contrats, par date de paiement des mensualités") + 
    theme_minimal() +
    theme(legend.position="bottom", legend.title=element_blank(), 
          plot.title = element_text(size = 10, face = "bold", hjust = 0.5),
          plot.subtitle = element_text(size = 8, hjust = 0.5),
          axis.title.y = element_text(size = 8))
```

Cette représentation graphique fait écho au cycle de 4 ans de la commande publique, du début de l'année 2019 à la fin de l'année 2022. En prenant les estimations de paiements pour ces quatre années comme représentation de la structure générale de la commande publique, on construit la répartition annuelle des formes de prix, en nombre et en montant.

```{r cycle, echo=FALSE, message=FALSE}
# Construction d'un agrégat annuel des paiements de la commande publique
START_CYCLE = as.Date("2018-12-31")
END_CYCLE = as.Date("2023-01-01")

mensualite_work_marche %>% 
  select(c(dt, formePrix, mensualiteEstimee)) %>%
  group_by(dt = floor_date(dt, "year"), formePrix) %>%
  summarise(nombre = n(), total = sum(mensualiteEstimee)) %>%
  mutate(part_nombre = nombre / sum(nombre), part_montant = total / sum(total)) %>%
  subset(dt > START_CYCLE & dt < END_CYCLE) -> mensualite_work_marche_cycle

# Point de vue diachronique
# En nombre...
mensualite_work_marche_cycle %>% 
  ggplot(aes(x = dt, y = part_nombre, fill=formePrix)) + 
    geom_bar(stat = "identity") + 
    scale_fill_brewer(na.value = "grey50") +
    labs(x = "", y = "en euros", 
         title = "Évolution temporelle du nombre des formes de prix des contrats de la commande publique",
         subtitle = "montants annuel des contrats, par date de paiement des mensualités") + 
    theme_minimal() +
    theme(legend.position="bottom", legend.title=element_blank(), 
          plot.title = element_text(size = 10, face = "bold", hjust = 0.5),
          plot.subtitle = element_text(size = 8, hjust = 0.5),
          axis.title.y = element_text(size = 8))

# ... et en montant
mensualite_work_marche_cycle %>% 
  ggplot(aes(x = dt, y = part_montant, fill=formePrix)) + 
    geom_bar(stat = "identity") + 
    scale_fill_brewer(na.value = "grey50") +
    labs(x = "", y = "en euros", 
         title = "Évolution temporelle de la valeur des formes de prix des contrats de la commande publique",
         subtitle = "montants annuel des contrats, par date de paiement des mensualités") + 
    theme_minimal() +
    theme(legend.position="bottom", legend.title=element_blank(), 
          plot.title = element_text(size = 10, face = "bold", hjust = 0.5),
          plot.subtitle = element_text(size = 8, hjust = 0.5),
          axis.title.y = element_text(size = 8))
```

En établissant une étude sur ce cycle de quatre années, on peut établir une estimation de la part du nombre de paiements pour les marchés à prix fermes, comprise dans un intervalle entre 10 et 20% du nombre total de paiements annuels. En montant, cette part est comprise dans un intervalle entre 15 et 25%, avec une part exceptionnellement élevée de 30%, qui correspond à l'année 2020. Dans l'ensemble, l'hypothèse d'une part de 20% des marchés à prix fermes dans l'ensemble des marchés de la commande publique semble raisonnable.

```{r cycle_synchro, echo=FALSE, message=FALSE}
# Point de vue synchronique
# Distribution, sur les quatre années, de la part des mensualités par forme de prix ...
mensualite_work_marche_cycle %>%
  mutate(ormePrix <- as.factor(formePrix)) %>%
  ggplot(aes(x=formePrix, y=part_nombre)) + 
    geom_boxplot() +
    labs(x = "", y = "part du nombre estimé de paiements", 
         title = "Distribution de la part annuelle du nombre de paiements pour les marchés de la commande publique",
         subtitle = "nombre annuel des estimations de paiements mensuels par formes de prix, pour les quatre années") + 
    theme_minimal() +
    theme(legend.position="bottom", legend.title=element_blank(), 
          plot.title = element_text(size = 10, face = "bold", hjust = 0.5),
          plot.subtitle = element_text(size = 8, hjust = 0.5),
          axis.title.y = element_text(size = 8))

# ... et distribution, sur les quatre années, de la part du montant des mensualités par forme de prix
mensualite_work_marche_cycle %>%
  mutate(ormePrix <- as.factor(formePrix)) %>%
  ggplot(aes(x=formePrix, y=part_montant)) + 
    geom_boxplot() +
    labs(x = "", y = "part du montant estimé des paiements", 
         title = "Distribution de la part annuelle du montant des paiements pour les marchés de la commande publique",
         subtitle = "montant annuel des estimations de paiements mensuels par forme de prix, pour les quatre années") + 
    theme_minimal() +
    theme(legend.position="bottom", legend.title=element_blank(), 
          plot.title = element_text(size = 10, face = "bold", hjust = 0.5),
          plot.subtitle = element_text(size = 8, hjust = 0.5),
          axis.title.y = element_text(size = 8))
```

## Conclusion

L'exploration des données essentielles de la commande publique a permis de construire une estimation, en nombre et en montant, des marchés à prix fermes à environ 20% de l'ensemble des marchés de l'État. Si cette prévision pourrait s'améliorer dans les années à venir, avec un historique plus important, celle-ci met dès à présent en valeur l'intérêt que représente la publication de ces données, de même que l'interaction croisée entre expertise budgétaire et compétences en analyse de données.
